最　高　行　政　法　院　判　決
　　　　　　　　　　　　　　　94年度判字第00001號
上　訴　人　福建省金門縣地政局（承受原福建省金門縣地政事
　　　　　　　　　　　　　　　　務所業務）
代　表　人　甲○○
訴訟代理人　乙○○
被 上訴 人　丙○○
上列當事人間因有關土地事務事件，上訴人對於中華民國91年10
月22日臺北高等行政法院89年度訴字第1495號判決，提起上訴，
本院判決如下：
    主  文
原判決廢棄，發回臺北高等行政法院。
　　理  由
一、本件上訴人主張：（一）依行政訴訟法第189條第1項前段及
    第4條規定，關於認定行政處分是否違法之基準，係以行政
    處分發布時之事實及法律狀態為據，進而判斷有無違法及損
    害人民權益，並決定撤銷與否。而本件第一次測量係被上訴
    人於現場指界，由翰緯工程有限公司以鋼釘標明界址，於3
    個月後再予測量，測得面積為3,962平方公尺。被上訴人雖
    主張該測量有所誤差，惟並未舉證證明，自不可採；且界址
    係以鋼釘標明，雖於被上訴人指界後3個月再為測量，惟界
    址未有所變動，該次測量所得之面積並無任何違誤之處，上
    訴人依此次測得之面積認為與契據所載之面積差距過大，故
    認為該契據所示之土地非即為被上訴人申請返還之土地，因
    而駁回被上訴人之申請，係屬合法。於原審審理時，又重新
    測量二次，測得之面積或位置與第一次測量時皆有差異，惟
    此係因被上訴人所指界之位置擅自變更，並非第一次測量有
    誤。被上訴人不能證明第一次測量所指界之位置係屬錯誤，
    自不得於事後隨意變更，原審亦不得以此認第一次測量有所
    誤差。且後二次之測量係在原處分作成後之事實，依前述違
    法行政處分之認定基準，並不能據以認定原處分於作成時有
    任何違法或調查不實之處，故原審判決僅以第一次測量係因
    被上訴人指界3個月後所測，即認為有所誤差，且該三次測
    量結果面積或位置皆有差異為由，認原處分有違法之處，顯
    有違論理法則及經驗法則。（二）本件被上訴人提出民國34
    年訂立之契據，主張坐落金門縣金城鎮○○里○段1833地號
    內部分土地為其父親陳戇拋向許淑珍購買，土地之坐落為「
    土名山門墊壑東至許家園西至壑南至大路北至公塚」，面積
    依當時習慣計算之單位為4,000栽。則該契據所指之土地坐
    落及面積應由被上訴人負責舉證證明即為系爭土地，而本件
    前後三次測量，被上訴人所指之界址位置皆不相同，此有被
    上訴人91年9月12日復原審之函文可參，面積更從第一次申
    請時所測得之3,962平方公尺，至91年9月9日第三次指界測
    量時之1,347.45平方公尺，相差達2,600平方公尺以上，縮
    減近1/3。若係因原有地形、地貌改變無法確切指出正確之
    界址，致面積稍有變動，亦係常理，惟被上訴人先後所指界
    之位置差距過大，面積更相差達三倍，顯見被上訴人於申請
    時所指界之土地係屬錯誤，而於原審時更無法證明該契據所
    指之土地確實坐落地點；被上訴人於原審更自承「相關之地
    形及地貌均已改變，以致上訴人無法確知系爭土地之確實位
    置」，而證人周糞掃及楊操於原審受命法官赴現場履勘時，
    亦稱「現在地有改變我無法確切指出」「確切地點無法確定
    」，則關於該契據所指土地之確實位置，被上訴人及相關證
    人皆已無法證明，則被上訴人實已無法證明系爭土地即為契
    據所載之土地，被上訴人依該契據請求歸還土地，即屬不合
    。原審判決置被上訴人舉證責任不顧，認上訴人仍須查明被
    上訴人所指確實地址以為測量，顯有違反前述舉證責任之規
    定，自屬違背法令。為此請求廢棄原判決並撤銷訴願決定及
    原處分。
二、被上訴人迄未提出答辯。
三、原審斟酌全辯論意旨及調查證據之結果，以：（一）被上訴
    人於86年5月8日依據當時有效施行之金門馬祖東沙南沙安全
    及輔導條例（下稱安輔條例）第14條之1第1項規定，就坐落
    金門縣金城鎮○○里○段1833地號內部分土地，向上訴人申
    請土地複丈暨所有權登記，經上訴人複丈後，暫編為同段18
    33-11地號土地（下稱系爭土地）。上訴人依據被上訴人所
    檢附之權利證明文件即被上訴人之父陳戇拋於34年間買受系
    爭土地之買賣契約記載之土地面積為一坵受種4,000栽，查
    訪金門地區耆老，以金門地區早年種植蕃薯，其面積均係種
    稙蕃薯之栽數作為計算面積之單位，利用現今面積單位計算
    ，大約為1,000平方公尺種植2,500栽至3,000栽，則被上訴
    人所主張其父買受之土地面積約為1,333.33平方公尺，而被
    上訴人所指界現暫編為1833-11地號土地，經測量結果，其
    面積為3,962平方公尺，上訴人指界之面積顯與前開契約書
    所載不符，乃駁回被上訴人之申請。（二）按安輔條例第14
    條之1第1項規定之立法理由，係因政府甫退守臺澎金馬時，
    為應戰地政務所需，就金門地區人民之土地，類皆未經有償
    徵收，即予使用，其後並有諸多土地登記為公有者，現兩岸
    對恃局勢稍見緩和，就政府立場，實不宜未經法定徵收程序
    即取得人民之土地，故立法規定，於實施戰地政務期間，非
    因有償徵收登記為公有者，原土地所有人或合於民法規定時
    效完成取得請求登記所有權之人或其繼承人，得申請歸還或
    取得所有權，以維公平，則無論行政機關或司法機關執行法
    律時，均應本此意旨審查，庶幾能符合政府立法之目的。本
    件被上訴人主張系爭土地係其先父陳戇拋生前於34年12月間
    購買，於政府施行戰地政務期間為政府使用一節，業據其提
    出陳戇拋與出賣人許淑珍所訂買賣契約1份為證，並經其鄰
    居周糞掃、楊操、許丕謀等人分別於本院受命法官履勘現場
    及準備程序中到庭結證屬實，原處分駁回被上訴人之申請，
    其唯一理由係謂：被上訴人指界之範圍，經測量其面積為
    3,962平方公尺，而被上訴人所檢附權利證明文件即其父陳
    戇拋於34年間買受土地之契據記載：「立賣盡杜根契字人後
    浦西門境許淑珍有承先人遺下課園壹坵受栽肆仟枝坐落土名
    山門壑東至許家園西至壑南至大路北至公塚四至界明茲因乏
    項費用．．．。」依金門地區民間習慣，如以1坵3,000栽換
    算為1,000平方公尺，依其所載面積換算現行單位，面積約
    為1,333.33平方公尺，二者面積相差約2,628.67平方公尺，
    差距甚大為據。惟查本件最初測量係委託翰緯工程有限公司
    負責測量，據該公司負責人吳夢賢到庭結證稱，伊公司受委
    測量之案件有1,500餘件，均通知當事人到現場指界後先作
    記號，3個月後再到現場測量等語，此有本院準備程序筆錄
    在卷可稽。從而，當事人在現場指界，測量人員僅作記號，
    未當場測量，3個月後再予測量，其測量結果，是否會發生
    誤差，被上訴人即一再提出爭議；審理中上訴人亦力求慎重
    ，曾再作二次測量，其結果均有面積或位置之差異。審究其
    原因約有下列三點，其一為受限於第一次測量成果圖之界址
    ，其二為非當事人指界即現場實施測量，其三為現地形地物
    已完全改變，當事人甚難明確辨認原界址所致。按上開一、
    二之原因並非被上訴人之錯，地形地物之改變，亦非被上訴
    人所為，實有再詳為調查之必要。上訴人既自陳我國土地登
    記之審查，係採「實質審查」及「絕對效力」之基本精神，
    亦即兼取德國制及托倫斯制精神之特長，就採實質審查主義
    之情形下，其管轄權、登記能力、聲請人資格、權利能力、
    行為能力、處分權、代理權、表示之形式及內容均應審查，
    就土地總登記之審查除應審查申請書內各欄填寫是否齊全無
    誤外，尤應於土地權利之來歷、所繳各項證件審查其真偽。
    本件允宜由上訴人本於其專業能力，通知當事人到現場詳予
    辨認界址予以現場測量，以求詳實；又本件被上訴人提出申
    請時所附其父於34年12月間買受系爭土地之買賣契約記載買
    受人為「陳戇拋」，而其提出之戶籍登記謄本則記載其父之
    姓名為「陳拋」，究竟陳拋之偏名是否為「陳戇拋」，因上
    訴人係在金門當地，調查較為方便，本於實質審查主義之精
    神，亦以上訴人就近查訪查證為宜。（三）綜上所述，本件
    因上訴人尚有本於實質審查之精神，查明被上訴人所指確實
    地址予以測量，及查證買賣契據上所載買受「陳戇拋」是否
    為被上訴人之父之必要，爰撤銷一再訴願決定及原處分，著
    由上訴人機關查明後重為處分。
四、本院按：判決書應記載理由；且理由項下，應記載關於攻擊
    或防禦方法之意見及法律上之意見；此觀之行政訴訟法第20
    9條第1項第7款、第3項自明。另「行政法院為裁判時，應斟
    酌全辯論意旨及調查證據之結果，依論理及經驗法則判斷事
    實之真偽。但別有規定者，不在此限。」「依前項判斷而得
    心證之理由，應記明於判決。」行政訴訟法第189條第1項、
    第2項分別定有明文。又撤銷訴訟，係人民因認中央或地方
    機關之行政處分為違法，且損害其權利或法律上之利益，經
    依訴願法提起訴願，不服其決定而提起（行政訴訟法第4條
    第1項參照）。則行政法院就雙方當事人關於行政處分是否
    違法有關事實之真偽，應予判斷；嗣依原告所提起之撤銷訴
    訟有無理由，而為原告勝負之判決時，應就關於攻擊或防禦
    方法之意見及法律上之意見，並如何認定行政處分是否違法
    之理由，予以詳載。經查：（一）本件被上訴人主張其父陳
    戇拋於34年間向許淑珍買受系爭土地，於86年5月8日持憑買
    賣契約書，依據當時有效施行之安輔條例第14條之1第1項規
    定，向上訴人申請土地複丈暨所有權登記。依被上訴人所檢
    附之前開買賣契約記載，其父買受之土地面積為一坵受種4,
    000栽。經上訴人查訪金門地區耆老結果，以前開利用番薯
    栽數表示面積之方法，利用現今面積單位換算，大約為1,00
    0平方公尺種植2,500栽至3,000栽，則被上訴人所主張其父
    買受之土地面積約為1,333.33平方公尺，而被上訴人指界之
    系爭土地，經上訴人委託翰緯工程有限公司測量結果，其面
    積為3,962平方公尺，因認被上訴人之主張為不可採，而否
    准被上訴人之申請。（二）原審為有利被上訴人之判決，固
    於判決理由欄內記載：當事人在現場指界，測量人員僅作記
    號，未當場測量，3個月後再予測量，其測量結果，是否會
    發生誤差，被上訴人即一再提出爭議；審理中上訴人亦力求
    慎重，曾再作二次測量，其結果均有面積或位置之差異。審
    究其原因約有下列三點，其一為受限於第一次測量成果圖之
    界址，其二為非當事人指界即現場實施測量，其三為現地形
    地物已完全改變，當事人甚難明確辨認原界址所致。按上開
    一、二之原因並非被上訴人之錯，地形地物之改變，亦非被
    上訴人所為，實有再詳為調查之必要等語。惟綜觀前述理由
    欄所載，原審未遑就原處分所認定被上訴人指界部分之土地
    ，經測量結果，其面積為3,962平方公尺之事實之真偽，作
    成判斷；亦未就原處分如何係屬違法處分，亦即原處分之事
    實認定過程如何係屬不正當，或認定事實如何違背證據法則
    、經驗法則等違法情形，予以說明，即謂有再詳為調查之必
    要，就事實審法院調查事實之職權顯有未盡，且理由復有不
    備。況被上訴人主張其父買受系爭土地之事實可採與否，與
    被上訴人之未能明確指界是否有可歸責事由，並無關連，乃
    原審竟謂經審究前後多次指界測量結果不符之原因，均非可
    歸責於被上訴人，或非被上訴人所為等語，似係將多次指界
    測量結果不一之可否歸責於被上訴人，採為被上訴人之主張
    可採與否之認定標準，非無違反證據法則之違法。（三）原
    判決記載「原告（即本件被上訴人）指界之面積如確與買賣
    契據所載面積不符，被告（即上訴人）自得將之駁回。」（
    原判決第19頁第2,3行），而原處分既認定本件被上訴人指
    界之面積與買賣契據所載面積不符，原審就此項認定並未予
    明確否定，竟又將原處分予以撤銷，其結論與前述理由自有
    矛盾。(四)綜上所述，本件上訴人指摘原判決違誤，求為廢
    棄，非無理由，應由本院將原判決廢棄，並發回原審法院重
    為調查後，另為妥適之裁判。
據上論結，本件上訴為有理由，爰依行政訴訟法第256條第1項、
第260條第1項，判決如主文。
中    華    民    國    94    年    1    月    13     日
                  第二庭審判長法  官　葉　振　權
                              法  官  候　東　昇
                              法  官　劉　鑫　楨
                              法  官　吳　明　鴻
                              法  官　梁　松　雄
以  上  正  本  證  明  與  原  本  無  異
中    華    民    國    94    年    1    月    14     日
　　　　　　　　　　　　　　　書記官　阮桂芬
